臺灣苗栗地方法院民事判決 
                       110年度訴字第4號
原      告  徐玉堂  
訴訟代理人  羅永安律師
複代理人    賴揚名律師  
            簡珣律師  
被      告  徐吉臨  

            徐雲珍  

            徐欽喜  

上  一  人  徐家樑  
訴訟代理人                  
被      告  徐玉香  
            徐元輝  
上列當事人間請求分割共有物事件，本院於民國110年10月20日
言詞辯論終結，判決如下：
    主      文
一、兩造共有坐落苗栗縣○○鄉○○段000地號土地，應依附表「分
    割方法」欄所示方法分割。
二、訴訟費用由兩造依附表「應有部分比例」欄所示比例負擔。
    事實及理由
一、原告主張：
　㈠兩造為坐落苗栗縣○○鄉○○段000地號土地（下稱系爭土地）共
    有人，使用分區為山坡地保育區，使用地類別為農牧用地。
    因系爭土地並無不能分割之限制，且兩造亦無約定不能分割
    之情形。然就管理、利用方法無法達成協議。為此，爰依民
    法第823條第1項前段規定訴請裁判分割土地。
　㈡兩造係因繼承共有系爭土地，依農業發展條例規定，應得以
    原物分割方式，按共有人應有部分比例換算土地面積進行分
    割。至原物分割位置：
　1.被告徐吉臨、徐雲珍2人曾有未經其他共有人同意，將系爭
    土地提供予他人傾倒營建廢棄物之行為，傾倒位置主要約為
    苗栗地政事務所（下稱苗栗地政）民國110年3月29日複丈成
    果圖（下稱附圖）所示A、B部分，日後環保局稽查，或是要
    出賣時，都會有極大潛在的負擔。又被告徐吉臨復曾未經共
    有人同意，將附圖A部分出租攤販擺攤使用，是應由被告徐
    吉臨、徐雲珍2人取得上開部分；原告縱有開挖池塘（否認
    語氣），然附近就是山坡地易於取土回復平坦原狀，不會減
    損土地之經濟價值。
　2.附圖F部分，形狀最不完整，然原告為增加共有人間之分割
    意願，願意取得附圖F部分。附圖C、D及E部分，則分別由徐
    元輝、徐玉香及徐欽喜取得；原告也願意變價分割等語。
二、被告部分：
　㈠徐吉臨：
　1.我不同意分割；倒廢土是徐雲珍叫人來倒的，我是無辜被捲
    進去的；當時在叫人倒廢土之前，我有去阻擋，我是有簽名
    沒錯，但是雇主恐嚇我說我不要倒的話，倒進去的廢土要我
    賠償；如果沒有原告挖池塘，就沒有徐雲珍給人倒廢土的問
    題；附圖F部分是黃金地段，分給原告不公平；當初雅聞要
    買，大家不賣，現在黃金變廢鐵，分割沒有意義還要多花分
    割費用。
　2.出租攤位之位置大約在雅聞遊覽車進來之部分，而租約於11
    0年5月屆滿，我有請訴外人徐金平在部分空地種植芒果樹。
    抽籤最公平比較沒有爭執等語。
　㈡徐雲珍：我不同意分割；倒廢土的事情，我是給人騙的，當
    初是說乾淨的泥土，怎麼知道會被傾倒廢土，在給人家倒土
    之前我有跟徐吉臨說；這部分我是經臺灣苗栗地方檢察署10
    9偵字第4130號為不起訴處分確定，而且傾倒位置後來經過
    檢驗，是無毒的，沒有影響土地價值等語。
  ㈢徐欽喜：分割後的每一筆土地都需臨路；同意依照原告的分
    割方案取得附圖E部分；原告挖池塘，才會讓被告徐吉臨、
    徐雲珍2人可以讓訴外人蔣仁祥傾倒廢土；廢土範圍主要是
    附圖A、B部分等語。
  ㈣徐玉香：依原告方案取得附圖D部分沒有意見；徐欽喜取得附
    圖E部分應該是有利的；池塘是媽媽還在的時候，媽媽同意
    徐欽喜去弄一個池塘，如果沒有倒廢土的話池塘搞不好還有
    利益，池塘並不會影響。因為媽媽還在就是媽媽作主等語。
  ㈤徐元輝：依原告方案取得附圖C部分沒有意見；今天的問題都
    是徐吉臨、徐雲珍造成的，廢土的區域從附圖A到F部分幾乎
    都有。他們2個給人家倒廢土我們都沒有追究，還想取得附
    圖E、F部分太過分等語。
三、本院得心證理由：
　㈠按各共有人，除法令另有規定外，得隨時請求分割共有物。
    但因物之使用目的不能分割或契約訂有不分割之期限者，不
    在此限。民法第823條第1項定有明文。查系爭土地為兩造共
    有，應有部分如附表所示，依使用目的非不能分割，兩造間
    亦無不分割之約定，迄今未能達成分割協議，有原告提出之
    土地登記謄本，且為被告所不爭執，是原告請求分割系爭土
    地，核屬有據，應予准許。至被告徐吉臨、徐雲珍（下稱被
    告徐吉臨2人）表示不同意分割，與上開規定有違，自不足
    採。
　㈡按分割之方法不能協議決定，或於協議決定後因消滅時效完
    成經共有人拒絕履行者，法院得因任何共有人之請求，命為
    下列之分配：一、以原物分配於各共有人。但各共有人均受
    原物之分配顯有困難者，得將原物分配於部分共有人。二、
    原物分配顯有困難時，得變賣共有物，以價金分配於各共有
    人；或以原物之一部分分配於各共有人，他部分變賣，以價
    金分配於各共有人；以原物為分配時，如共有人中有未受分
    配，或不能按其應有部分受分配者，得以金錢補償之。民法
    第824條第2項、第3項定有明文；再按定共有物分割之方法
    ，固可由法院自由裁量，不受共有人主張之拘束，但亦須以
    其方法適當者為限。法院為裁判分割時，需衡酌共有物之性
    質、價格、經濟效益，各共有人之意願、利害關係，共有人
    分得各部分之經濟效益與其應有部分之比值是否相當，俾兼
    顧共有人之利益及實質公平，始為適當公平（最高法院109
    年度台上字第926號判決意旨參照）。復按每宗耕地分割後
    每人所有面積未達0.25公頃者，不得分割。但有下列情形之
    一者，不在此限：四、本條例中華民國89年1月4日修正施行
    前之共有耕地，得分割為單獨所有。農業發展條例第16條第
    1項第4款定有明文。經查系爭土地使用分區為山坡地保育區
    ，使用地類別為農牧用地，因屬農業發展條例第16條第1項
    第4款所定情形，可分割成6筆土地，現登記土地所有權人均
    得分割為單獨所有乙節，業據原告提出系爭土地登記謄本，
    並經苗栗地政110年2月3日苗地二字第1100000862號函覆明
    確（見本院卷1第37至41、115至116頁）。
　㈢系爭土地面積2,528.27平方公尺，東西側較為狹長，北側臨
    同段168地號土地即尖豐公路，且168地號土地亦為兩造與其
    他訴外人共6人共有，南側鄰地上有共有人之祖厝；系爭土
    地上無建物，僅附圖F部分有可拆式臨時棚架，據被告徐吉
    臨在場稱為其同意出租訴外人使用，其餘土地為空地、雜草
    叢生，土地中間有小徑可供步行至南側鄰地，另系爭土地周
    邊鄰地可見北側有商業使用雅聞觀光工廠等情，業經本院勘
    驗現場屬實，製有勘驗筆錄、現場相片並有苗栗地政提出之
    航照圖在卷可憑（見本院卷1第219至230頁）。
　㈣本院審酌系爭土地其上未有建物，北側土地連接尖豐公路、
    南側有共有人之祖厝，可見系爭土地本身雖尚無開發，然日
    後仍有與鄰地共同開發之可能，則為維護共有人通行道路之
    需求，並利系爭土地日後開發使用之經濟效用，應以各筆土
    地均可臨路、形狀方整為原則，是分割線應大致與尖峰公路
    垂直，亦使分割後各土地經濟價值較為相當。具體位置部分
    ，因原告所提分割方案業已獲得被告徐欽喜、徐玉香及徐元
    輝之同意，基於尊重共有人之意願且各部分之經濟效益與其
    應有部分之比值尚屬相當，自可採認。
　㈤至被告徐吉臨固曾於準備程序中主張：希望徐吉臨取得附圖F
    部分，因為離家近較易管理；被告徐雲珍則曾主張：希望取
    得附圖E部分，因為跟被告徐吉臨取得之附圖F部分較近等語
    。然審酌系爭土地前因被告徐雲珍未經共有人同意即提供他
    人傾倒剩餘土石方，傾倒位置據共有人陳稱主要部分為附圖
    A、B部分，涉及農地違規使用，經苗栗縣地政處裁處後方予
    改善；附圖F部分則因被告徐吉臨2人未經共有人同意即出租
    他人，並以水泥鋪設地面架設棚架供攤販販賣食物，經苗栗
    縣政府農業處認屬農地違規使用，並致系爭土地曾依法改課
    地價稅等情，有苗栗縣政府函文、照片及被告徐雲珍陳述意
    見書、被告徐吉臨2人簽立之租賃契約書在卷可憑（見本院
    卷1第379至381、394至395、405至406、415至416、419至42
    4、437至439、443頁），可見被告徐吉臨2人有未經共有人
    同意使用系爭土地，且因未農地農用，致共有人增加地價稅
    之支出，顯未尊重共有人之意願並損害共有人之權益；又以
    被告徐吉臨2人違規使用之部分主要為附圖A、B部分，所生
    之不利益（包含曾遭傾倒剩餘土石方以致減損使用、經濟價
    值之隱憂），自不應令其他共有人承擔。至被告徐雲珍固提
    出不起訴處分書及檢驗報告抗辯系爭土地土質並未惡化等語
    ，然如其自覺並無減損附圖A、B部分之效用，則以附圖A、B
    部分形狀尚較其他部分臨路寬度更多、形狀相對方正，取得
    附圖A、B部分反而更有經濟價值，豈有放棄取得之道理？可
    見被告徐雲珍不願取得上開部分，顯係亦有前述之疑慮方不
    願取得；至被告徐吉臨則曾自陳：其取得附圖F部分日後可
    能會出賣等語（見本院卷1第214頁），可見其對附圖F部分
    在情感或生活上，尚無密不可分之依存關係而必須取得之堅
    強理由；另原告縱曾有開挖池塘之行為，然既未經認定為違
    規使用，且係兩造母親生前指示所為，難認有害共有人之利
    益。是其等主張，自不足採。
　㈥綜上，本院審酌前情，認以原告方案較能兼顧分割後各筆土
    地經濟價值、效用及共有人之利益，爰判決如主文第1項所
    示。
四、本件事證已臻明確，兩造其餘攻擊防禦方法及所提證據經審
    酌後，認於判決結果不生影響，爰不另逐一論駁。
五、末按因共有物分割、經界或其他性質上類似事件涉訟、由敗
    訴當事人負擔訴訟費用顯失公平者，法院得酌量情形，命勝
    訴之當事人負擔其一部。民事訴訟法第80條之1定有明文。
    分割共有物之訴本具非訟事件之性質，本院斟酌何種分割方
    法較能增進共有物之經濟效益，並兼顧兩造之利益，以決定
    適當之分割方法，不因何造起訴而有不同，故關於訴訟費用
    負擔，以共有人全體各按其應有部分比例負擔，較為公允，
    爰判決由兩造按附表應有部分比例欄所示比例負擔訴訟費用
    。
中　　華　　民　　國　　110 　年　　11  　月　　17　　日
              民事第二庭  審判長法  官  曾明玉
                                法　官  何星磊    
                                法　官　顏碩瑋
以上正本係照原本作成。
如對本判決上訴，須於判決送達後20日內向本院提出上訴狀（須
附繕本）。如委任律師提起上訴者，應一併繳納上訴審裁判費。
                                書記官  陳慧玲
中　　華　　民　　國　　110 　年　　11　　月　　17　　日
附表：
地號、面積 共有人 應有部分  分割方法 苗栗縣○○鄉○○段000地號土地（面積2,528.27平方公尺） 徐玉堂 5/14 附圖F部分，面積902.94平方公尺，分歸原告徐玉堂取得。  徐吉臨 5/28 附圖A部分，面積451.48平方公尺，分歸被告徐吉臨取得。  徐雲珍 3/28 附圖B部分，面積270.89平方公尺，分歸被告徐雲珍取得。  徐欽喜 1/14 附圖E部分，面積180.59平方公尺，分歸被告徐欽喜取得。  徐玉香 3/28 附圖D部分，面積270.89平方公尺，分歸被告徐玉香取得。  徐元輝 5/28 附圖C部分，面積451.48平方公尺，分歸被告徐元輝取得。